ACORDAO-COMPLETO-2408003

ACÓRDÃO 7327/2020 ATA 23/2020 - SEGUNDA CÂMARA

VISTOS, relatados e discutidos estes autos de Tomada de Contas Especial instaurada pelo Ministério da Cultura - MinC, em desfavor da Sra. Maria Eduarda Merhy Maksoud, no âmbito do Pronac 06-6994, que tinha por objeto o "CD e DVD entre Amigos - Realização do registro fonográfico e em vídeo do espetáculo musical 'entre Amigos', baseado em texto inédito de Cláudio Maksoud e com direção de Bibi Ferreira" (Peça 5, p. 17-24) , em razão da impugnação total das despesas realizadas, no valor de R$ 73.000,00, decorrente da omissão no dever de prestar contas;
ACORDAM os Ministros do Tribunal de Contas da União, reunidos em sessão de Segunda Câmara, ante as razões expostas pelo Relator, em:
9.1. considerar revel a Sra. Maria Eduarda Merhy Maksoud (CPF: XXX.317.579-XX) , para todos os efeitos, dando-se prosseguimento ao processo, com fulcro no art. 12, § 3º, da Lei 8.443/1992; 
9.2. com fulcro nos arts. 1º, inciso I, 16, inciso III, alíneas "a" e "c", da Lei 8.443/1992, c/c os arts. 19 e 23, inciso III, da mesma Lei, julgar irregulares as contas Sra. Maria Eduarda Merhy Maksoud (CPF: XXX.317.579-XX) , e condená-la ao pagamento das quantias abaixo, fixando-lhe o prazo de 15 (quinze) dias, a contar da notificação, para comprovar, perante o Tribunal (art. 214, inciso III, alínea "a", do Regimento Interno) , o recolhimento da dívida aos cofres do Fundo Nacional de Cultura, atualizada monetariamente e acrescida dos juros de mora, calculados a partir das respectivas datas indicadas, abatendo-se quantia (s) eventualmente ressarcida (s) :
	VALOR ORIGINAL (R$) 
	DATA 

	73.000,00
	8/2/2008

9.3. aplicar à Sra. Maria Eduarda Merhy Maksoud (CPF: XXX.317.579-XX) a multa prevista no art. 57 da Lei 8.443/92, c/c o art. 267 do RI/TCU, no valor de R$ 15.000,00 (quinze mil reais) fixando-lhe o prazo de 15 (quinze) dias, a contar da notificação, para que comprove perante o Tribunal (art. 214, III, a, do Regimento Interno do TCU) , o recolhimento da dívida aos cofres do Tesouro Nacional, atualizada monetariamente desde a data deste acórdão até a do efetivo recolhimento, se forem pagas após o vencimento, na forma da legislação em vigor;
	9.4. autorizar, desde logo, a cobrança judicial da dívida, nos termos do art. 28, inciso II da Lei 8.443/1992, caso não atendidas as notificações;
9.5. autorizar, desde logo, com fundamento no art. 26, da Lei 8.443/1992, c/c o art. 217, do Regimento Interno do TCU, caso seja do interesse da responsável, o parcelamento das dívidas em até 36 (trinta e seis) parcelas, incidindo sobre cada uma, os encargos legais devidos, sem prejuízo de alertá-lo de que, caso opte por essa forma de pagamento, a falta de comprovação do recolhimento de qualquer parcela implicará o vencimento antecipado do saldo devedor, nos termos do art. 26, parágrafo único, da Lei 8.443/1992, c/c o art. 217, §2º, do Regimento Interno do TCU;
9.6. informar à responsável, Sra. Maria Eduarda Merhy Maksoud (CPF: XXX.317.579-XX) , que, caso se demonstre, por via recursal, a correta aplicação dos recursos mas não se justifique a omissão da prestação de contas, o débito poderá ser afastado mas permanecerá a irregularidade das contas, dando-se ensejo à aplicação da multa prevista no art. 58, inciso I, da Lei 8.443/1992;
9.7. dar ciência à responsável e aos demais interessados, bem como ao Procurador-Chefe da Procuradoria da República no Estado de São Paulo, nos termos do § 7º do art. 209 do Regimento Interno do TCU, para adoção das medidas que entender cabíveis, informando-lhes que o inteiro teor da deliberação pode ser consultado no endereço .

Tomada de Contas Especial instaurada pelo Ministério da Cultura - MinC, em desfavor da Sra. Maria Eduarda Merhy Maksoud, no âmbito do Pronac 06-6994 (Peça 5, p. 33), que tinha por objeto o CD e DVD entre Amigos - Realização do registro fonográfico e em vídeo do espetáculo musical entre Amigos, baseado em texto inédito de Cláudio Maksoud e com direção de Bibi Ferreira (Peça 5, p. 17-24), em razão da impugnação total das despesas realizadas, no valor de R$ 73.000,00, decorrente da omissão no dever de prestar contas.

Segunda Câmara

Entidades e Órgãos do Governo do Estado de São Paulo.

3. Interessados/Responsáveis:
3.1. Responsável: Maria Eduarda Merhy Maksoud (XXX.317.579-XX).

13.1. Ministros presentes: Ana Arraes (Presidente), Aroldo Cedraz (Relator) e Raimundo Carreiro.
13.2. Ministro-Substituto convocado: Marcos Bemquerer Costa.
13.3. Ministro-Substituto presente: André Luís de Carvalho.

AROLDO CEDRAZ

Transcrevo, a seguir, o parecer subscrito pelo Auditor Federal da Secretaria de Controle Externo de Tomada de Contas Especiais (peça 23) , o qual foi endossado pelo corpo diretivo daquela unidade técnica (peças 24 e 25) , bem como pelo Ministério Público junto ao TCU com pequeno acréscimo quanto a fundamentação legal (peça 26) :
"INTRODUÇÃO
1.	Trata-se de Tomada de Contas Especial instaurada pelo Ministério da Cultura - MinC, em desfavor da Sra. Maria Eduarda Merhy Maksoud, no âmbito do Pronac 06-6994 (Peça 5, p. 33) , que tinha por objeto o "CD e DVD entre Amigos - Realização do registro fonográfico e em vídeo do espetáculo musical 'entre Amigos', baseado em texto inédito de Cláudio Maksoud e com direção de Bibi Ferreira" (Peça 5, p. 17-24) , em razão da impugnação total das despesas realizadas, no valor de R$ 73.000,00, decorrente da omissão no dever de prestar contas.
HISTÓRICO
2.	A Portaria MinC 250/2007 autorizou a captação do valor de apoio, totalizando R$ 170.755,00, no período inicial de 4/5 a 31/12/2007 (peça 5, p. 16) , com prorrogação até 31/12/2010 (peça 5, p. 33, 37 e 42) , recaindo o prazo para prestação de contas até 30/1/2011  (§ 1º do art.78 da IN-MinC 1/2013) .
3.	Do total autorizado, foram captados pelo proponente R$ 73.000,00, correspondentes a cerca de 42,75% do total autorizado, conforme atestam os recibos de captação abaixo: 
	Data
	Valor (R$) 
	Peça/Pág.

	8/2/2008
	73.000,00
	5/29-30

4.	O órgão instaurador diligenciou e notificou a responsável acerca da omissão no dever legal de prestar contas dos recursos recebidos, requerendo a devolução dos valores ou a adoção das providências devidas (vide quadro à peça 9, p. 3, item 6) .
	Notificação
	Data
	Localizador

	Comunicado 274
	13/6/2017
	Peça 5, p. 51-4

5.	A gestão empreendida no projeto foi qualificada como irregular devido à omissão no dever de prestar contas, conforme o Laudo Final sobre a Prestação de Contas 131/2017, de 15/5/2017 (peça 5, p. 47-8) , que determinou sua reprovação e deferiu a inadimplência da responsável.
6.	O fundamento para a instauração da TCE, conforme apontado no Relatório de Tomada de Contas Especial nº 027/2017, de 6/11/2017 (peça 9, p. 1-5) , foi a não comprovação da regular aplicação dos recursos captados, em razão da não apresentação da prestação de contas do Pronac 06-6994, bem como o não atendimento às notificações para que fossem devolvidos os aludidos recursos ao Fundo Nacional de Cultural - FNC. Nesse sentido, concluiu-se que o prejuízo importa no valor original de R$ 73.000,00, imputando-se a responsabilidade à Sra. Maria Eduarda Merhy Maksoud.
7.	O Relatório de Auditoria nº 846/2018 da Controladoria Geral da União (peça 7, p. 1-3) ratificou o posicionamento do Tomador de Contas. Após serem emitidos o Certificado de Auditoria, o Parecer do Dirigente e o Pronunciamento Ministerial (peças 7, p. 4-5; e 14, p. 1-2, respectivamente) , o processo foi remetido a esse Tribunal. 
8.	A instrução inicial do feito (peça 16) registrou que houve mudança de proponente do projeto, cuja titularidade, inicialmente atribuída à Sra. Márcia Cristina Gliosce Moreira, foi transferida à Sra. Maria Eduarda. Desse modo, a Sra. Maria Eduarda Merhy Maksoud era a responsável efetiva pela gestão e execução dos recursos captados, bem como pela omissão na apresentação da prestação de contas, cujo prazo se expirou desde 30/1/2011.
9.	Assim, na linha do Tomador de Contas, concluiu-se pela responsabilização da Sra. Maria Eduarda Merhy Maksoud, propondo sua citação pela irregularidade a seguir discriminada:
	Irregularidade: não comprovação da boa e regular aplicação dos recursos recebidos por força do Pronac 06-6994, em virtude da impugnação total das despesas, no valor de R$ 73.000,00, em razão da omissão no dever de prestar contas, cujo prazo expirou em 30/1/2011.
10.	Outrossim, foi proposta a audiência da Sra. Maria Eduarda Merhy Maksoud pela perda do prazo para apresentar a aludida prestação de contas final.
11.	Com base na delegação de competência do relator do feito, o Exmo. Ministro Aroldo Cedraz (Portaria-GAB-MIN-AC Nº 1, de 17 de janeiro de 2009) , foram promovidas a citação e audiência propostas, conforme a seguir discriminado:
	Maria Eduarda Merhy Maksoud:
	Ofício nº 
	Base de pesquisa de endereço
	Data do ofício
	Data de recebimento 
	Nome do recebedor 
	Fim do Prazo para defesa
	Apresentação de Defesa

	0987/2019
 (peça 19) 
	RECEITA FEDERAL
	13/3/2019
	8/4/2019
 (AR peça 20) 
	ilegível
	23/4/2019
	-

12.	Transcorrido o prazo regimental fixado e mantendo-se inerte a responsável, impõe-se que seja considerada revel, dando-se prosseguimento ao processo, de acordo com o art. 12, § 3º, da Lei 8.443/1992.
EXAME TÉCNICO
Da validade das notificações
13.	Preliminarmente, cumpre tecer breves considerações sobre a forma como são realizadas as comunicações processuais no TCU. A esse respeito, destacam-se o art. 179, do Regimento Interno do TCU (Resolução 155, de 4/12/2002) e o art. 4º, inciso III, § 1º, da Resolução TCU 170, de 30 de junho de 2004, in verbis:
Art. 179. A citação, a audiência ou a notificação, bem como a comunicação de diligência, farse-ão:
I - mediante ciência da parte, efetivada por servidor designado, por meio eletrônico, fac-símile, telegrama ou qualquer outra forma, desde que fique confirmada inequivocamente a entrega da comunicação ao destinatário;
II - mediante carta registrada, com aviso de recebimento que comprove a entrega no endereço do destinatário;
III - por edital publicado no Diário Oficial da União, quando o seu destinatário não for localizado;
 (...) 
Art. 3º As comunicações serão dirigidas ao responsável, ou ao interessado, ou ao dirigente de órgão ou entidade, ou ao representante legal ou ao procurador constituído nos autos, com poderes expressos no mandato para esse fim, por meio de:
I - correio eletrônico, fac-símile ou telegrama;
II - servidor designado;
III - carta registrada, com aviso de recebimento;
IV - edital publicado no Diário Oficial da União, quando o seu destinatário não for localizado, nas hipóteses em que seja necessário o exercício de defesa".
Art. 4º. Consideram-se entregues as comunicações:
I - efetivadas conforme disposto nos incisos I e II do artigo anterior, mediante confirmação da ciência do destinatário;
II - realizadas na forma prevista no inciso III do artigo anterior, com o retorno do aviso de recebimento, entregue comprovadamente no endereço do destinatário;
III - na data de publicação do edital no Diário Oficial da União, quando realizadas na forma prevista no inciso IV do artigo anterior.
§ 1º O endereço do destinatário deverá ser previamente confirmado mediante consulta aos sistemas disponíveis ao Tribunal ou a outros meios de informação, a qual deverá ser juntada ao respectivo processo.
 (...) 
14.	Bem se vê, portanto, que a validade da citação via postal não depende de que o aviso de recebimento seja assinado pelo próprio destinatário da comunicação, o que dispensa, no caso em tela, a entrega do AR em "mãos próprias". A exigência da norma é no sentido de o Tribunal verificar se a correspondência foi entregue no endereço correto, residindo aqui a necessidade de certeza inequívoca. 
15.	Não é outra a orientação da jurisprudência do TCU, conforme se verifica dos julgados a seguir transcritos:
São válidas as comunicações processuais entregues, mediante carta registrada, no endereço correto do responsável, não havendo necessidade de que o recebimento seja feito por ele próprio (Acórdão 3648/2013-TCU-Segunda Câmara, Relator Ministro JOSÉ JORGE) ;
É prescindível a entrega pessoal das comunicações pelo TCU, razão pela qual não há necessidade de que o aviso de recebimento seja assinado pelo próprio destinatário. Entregandose a correspondência no endereço correto do destinatário, presume-se o recebimento da citação. (Acórdão 1019/2008-TCU-Plenário, Relator Ministro BENJAMIN ZYMLER) ;
As comunicações do TCU, inclusive as citações, deverão ser realizadas mediante Aviso de Recebimento - AR, via Empresa Brasileira de Correios e Telégrafos, bastando para sua validade que se demonstre que a correspondência foi entregue no endereço correto. (Acórdão 1526/2007-TCU-Plenário, Relator Ministro AROLDO CEDRAZ) .
16.	A validade do critério de comunicação processual do TCU foi referendada pelo Supremo Tribunal Federal, nos termos do julgamento do MS-AgR 25.816/DF, por meio do qual se afirmou a desnecessidade da ciência pessoal do interessado, entendendo-se suficiente a comprovação da entrega do "AR" no endereço do destinatário:
EMENTA: AGRAVO REGIMENTAL. MANDADO DE SEGURANÇA. DESNECESSIDADE DE INTIMAÇÃO PESSOAL DAS DECISÕES DO TRIBUNAL DE CONTAS DA UNIÃO. ART. 179 DO REGIMENTO INTERNO DO TCU. INTIMAÇÃO DO ATO IMPUGNADO POR CARTA REGISTRADA, INICIADO O PRAZO DO ART. 18 DA LEI nº 1.533/51 DA DATA CONSTANTE DO AVISO DE RECEBIMENTO. DECADÊNCIA RECONHECIDA. AGRAVO IMPROVIDO.
O envio de carta registrada com aviso de recebimento está expressamente enumerado entre os meios de comunicação de que dispõe o Tribunal de Contas da União para proceder às suas intimações.
O inciso II do art. 179 do Regimento Interno do TCU é claro ao exigir apenas a comprovação da entrega no endereço do destinatário, bastando o aviso de recebimento simples.
17.	No caso em exame, ficou comprovada a citação válida da responsável, por meio do Ofício 0987/2019-TCU/Secex-TCE, de 13/3/2019 (peça 19) , recebido em 8/4/2019 (peça 20) , em seu endereço constante da constante da base de dados da Receita Federal (peça 21) .
Da revelia
18.	Nos processos do TCU, a revelia não leva à presunção de que sejam verdadeiras todas as imputações levantadas contra os responsáveis, diferentemente do que ocorre no processo civil, em que a revelia do réu opera a presunção da verdade dos fatos narrados pelo autor. Dessa forma, a avaliação da responsabilidade do agente não pode prescindir da prova existente no processo ou para ele carreada. 
19.	Ao não apresentar sua defesa, a responsável deixaram de produzir prova da regular aplicação dos recursos sob sua responsabilidade, em afronta às normas que impõem aos gestores públicos a obrigação legal de, sempre que demandados pelos órgãos de controle, apresentar os documentos que demonstrem a correta utilização das verbas públicas, a exemplo do contido no art. 93 do Decreto-Lei 200/67: "Quem quer que utilize dinheiros públicos terá de justificar seu bom e regular emprego na conformidade das leis, regulamentos e normas emanadas das autoridades administrativas competentes." 
20.	Ademais, não foi atendida a audiência realizada junto à Sra. Maria Eduarda Merhy Maksoud acerca da perda de prazo para apresentação da prestação final de contas, expirado em 30/1/2011, também remanescendo injustificada essa ocorrência.
21.	Não obstante a revelia configurada neste processo, e em prestígio ao princípio da verdade real que informa os processos no TCU, foram os autos novamente compulsados, não se identificando qualquer elemento que pudesse alterar as conclusões que fundamentaram a citação realizada.
22.	No caso em exame, não ocorreu a prescrição da pretensão punitiva do TCU, na forma do Acórdão 1441/2016-TCU-Plenário, uma vez que o prazo final para a apresentação da prestação de contas era 30/1/2011, e o ato que determinou a citação dos responsáveis ocorreu em 21/2/2019.
23.	Por outro lado, em se tratando de processo em que a parte interessada não se manifestou acerca da irregularidade imputada, não há elementos para que se possa efetivamente aferir e reconhecer a ocorrência de boa-fé na conduta da responsável, podendo este Tribunal, desde logo, proferir o julgamento de mérito pela irregularidade das contas, nos termos dos §§ 2º e 6º do art. 202 do Regimento Interno do TCU.
24.	Dessa forma, a Sra. Maria Eduarda Merhy Maksoud deve ser considerada revel, nos termos do art. 12, §3º, da Lei 8.443/1992, devendo suas contas ser julgadas irregulares, com a condenação ao pagamento do débito apurado nos autos, com a aplicação das multas previstas no art. 57, em razão do débito, e a prevista no art. 58, inciso I, da mesma lei, pela ausência de justificativa para a não apresentação das contas no prazo devido.
25.	Quanto à possibilidade de aplicação cumulativa das multas dos arts. 57 e 58, inciso I, da Lei 8.443/92, o TCU reconhece que existe relação de subordinação entre as condutas de "não comprovação da aplicação dos recursos" e de "omissão na prestação de contas", sendo a primeira consequência da segunda, o que enseja, na verificação das duas irregularidades, a aplicação da multa do art. 57, com o afastamento da multa do art. 58, inciso I, em atenção ao princípio da absorção (Acórdão 9579/2015-TCU-Segunda Câmara, Relator Vital do Rêgo; Acórdão 2469/2019-TCU-Primeira Câmara, Relator Augusto Sherman) .
26.	Conforme leciona Cezar Bitencourt (Tratado de Direito Penal: parte geral - 8 Ed. - São Paulo: Saraiva, 2003. Pg.565) , na absorção, " (...) a pena do delito mais grave absorve a pena do delito menos grave, que deve ser desprezada". No caso concreto, a "omissão no dever de prestar contas", embora seja uma irregularidade autônoma, funciona como fase ou meio para a consecução da "não comprovação da aplicação dos recursos", havendo clara relação de interdependência entre essas condutas. Dessa forma, recaindo a duas ocorrências num mesmo gestor, deve prevalecer a pena do delito mais grave, qual seja, a multa do art. 57 da Lei 8.443/92.
CONCLUSÃO
27.	Em face da revelia da Sra. Maria Eduarda Merhy Maksoud, e inexistindo nos autos elementos que permitam concluir pela ocorrência de boa-fé ou de outros excludentes de culpabilidade da responsável, propõe-se que suas contas sejam julgadas irregulares e que a responsável seja condenada ao pagamento do débito apurado nos autos, bem como lhe sejam aplicadas multas individuais, com fundamento nos arts. 57 e 58, inciso II, da Lei 8.443/1992.
28.	Adicionalmente, propõe-se informar à Sra. Maria Eduarda Merhy Maksoud que, na eventualidade de ser demonstrada a boa e regular aplicação dos recursos pela via recursal, elidindo o débito e, por conseguinte, afastando a multa prevista no art. 57 da Lei 8.443/1992 originalmente aplicada, poderá o Tribunal reaplicar a multa prevista no art. 58, I, da mesma lei, antes absorvida pela primeira.
PROPOSTA DE ENCAMINHAMENTO
29.	Diante do exposto, submetem-se os autos à consideração superior, propondo ao Tribunal:
	a) considerar revel a Sra. Maria Eduarda Merhy Maksoud (CPF: XXX.317.579-XX) , com fundamento no § 3º, art. 12, Lei 8.443/1992;
	b) com fundamento nos arts. 1º, inciso I; 16, inciso III, alínea "a"; 19 e 23, inciso III, todos da Lei 8.443/1992, e nos arts. 1º, inciso I; 209, inciso I; 210 e 214, inciso III, do Regimento Interno TCU, julgar irregulares as contas da Sra. Maria Eduarda Merhy Maksoud (CPF: XXX.317.579-XX) , e condená-la ao pagamento da quantia a seguir especificada, com a fixação do prazo de quinze dias, a contar da notificação, para comprovar, perante o Tribunal (art. 214, inciso III, alínea "a", do Regimento Interno) , o recolhimento da dívida aos cofres do Fundo Nacional de Cultura, atualizada monetariamente e acrescida dos juros de mora, calculados a partir da data indicada, até a data do efetivo recolhimento, na forma prevista na legislação em vigor:
	VALOR ORIGINAL (R$) 
	DATA 

	73.000,00
	8/2/2008

*Valor atualizado do débito em 30/1/2020: R$ 141.444,80 (peça 22) 
	c) aplicar, individualmente, à Sra. Maria Eduarda Merhy Maksoud (CPF: XXX.317.579-XX) , a multa prevista no art. 57 da Lei 8.433/1992, fixando-lhe o prazo de quinze dias, a contar da notificação, para comprovar, perante o Tribunal (art. 214, inciso III, alínea "a", do Regimento Interno) , o recolhimento da dívida aos cofres do Tesouro Nacional, atualizada monetariamente desde a data do acórdão que vier a ser proferido até a do efetivo recolhimento, se for paga após o vencimento, na forma da legislação em vigor;
	d) autorizar, desde logo, nos termos do art. 28, inciso II, da Lei 8.443/1992, a cobrança judicial das dívidas caso não atendidas as notificações;
	e) autorizar o pagamento das dívidas em até 36 parcelas mensais e consecutivas, nos termos do art. 26 da Lei 8.443/1992 e do art. 217 do Regimento Interno, fixando-lhe o prazo de quinze dias, a contar do recebimento da notificação, para comprovar perante o Tribunal o recolhimento da primeira parcela, e de trinta dias, a contar da parcela anterior, para comprovar o recolhimento das demais parcelas, devendo incidir sobre cada valor mensal, atualizado monetariamente, os juros de mora devidos, na forma prevista na legislação em vigor;
	f) 	informar à responsável, Sra. Maria Eduarda Merhy Maksoud (CPF: XXX.317.579-XX) , que, caso se demonstre, por via recursal, a correta aplicação dos recursos mas não se justifique a omissão da prestação de contas, o débito poderá ser afastado mas permanecerá a irregularidade das contas, dando-se ensejo à aplicação da multa prevista no art. 58, inciso I, da Lei 8.443/1992.
	g) alertar à responsável que a falta de comprovação do recolhimento de qualquer parcela importará no vencimento antecipado do saldo devedor, nos termos do § 2º do art. 217 do Regimento Interno deste Tribunal;
	h) enviar cópia do Acórdão que vier a ser proferido Secretaria Especial de Cultura, à Secretaria Federal de Controle Interno e à responsável, para ciência, informando que a deliberação, acompanhada do Relatório e Voto que a fundamentarem, estará disponível para consulta no endereço www.tcu.gov.br/acordaos, além de esclarecer que, caso requerido, o TCU poderá fornecer as correspondentes cópias, em mídia impressa, aos interessados e às responsáveis arrolados nestes autos;
	i) encaminhar cópia da deliberação, bem como do relatório e do voto que a fundamentarem, ao Procurador-Chefe da Procuradoria da República no Estado de São Paulo, nos termos do § 3º do art. 16 da Lei 8.443/1992, c/c o § 7º do art. 209 do Regimento Interno do TCU, para adoção das medidas que entender cabíveis.
É o Relatório.

não há.

Procurador Marinus Eduardo De Vries Marsico.

Tomada de Contas Especial. Ministério da Cultura - MinC. Pronac 06-6994. Realização do registro fonográfico e em vídeo do espetáculo musical 'entre Amigos'". Omissão do dever de prestar contas. revelia. contas irregulares. débito. multa.

TOMADA DE CONTAS ESPECIAL (TCE)

Secretaria de Controle Externo de Tomada de Contas Especial (SecexTCE).

Cuidam os autos de Tomada de Contas Especial instaurada pelo Ministério da Cultura - MinC, em desfavor da Sra. Maria Eduarda Merhy Maksoud, no âmbito do Pronac 06-6994, que tinha por objeto o "CD e DVD entre Amigos - Realização do registro fonográfico e em vídeo do espetáculo musical 'entre Amigos', baseado em texto inédito de Cláudio Maksoud e com direção de Bibi Ferreira" (Peça 5, p. 17-24) , em razão da impugnação total das despesas realizadas, no valor de R$ 73.000,00, decorrente da omissão no dever de prestar contas.
Remetido o processo ao Tribunal, a unidade técnica promoveu a citação da responsável, por meio de correspondência ao endereço cadastrado na base da Secretaria da Receita Federal.
Após a regular citação, a responsável deixou transcorrer in albis o prazo regimental para o recolhimento do débito ou apresentação das alegações de defesa com a respectiva documentação apta a comprovar a legalidade na aplicação dos recursos federais recebidos.
Tendo em vista a revelia (art. 12, inciso IV, § 3º, da Lei 8.443/1992) e a não comprovação da boa e regular aplicação dos recursos confiados, a unidade técnica propõe, em síntese, o julgamento pela irregularidade das contas, a condenação em débito e a aplicação de multa.
A revelia ante o dever de comprovar a boa e regular utilização dos recursos públicos recebidos autoriza, desde já, o julgamento das presentes contas. 
Com efeito, há jurisprudência pacífica no âmbito desta Corte de Contas no sentido de que, ex vi do art. 70, parágrafo único, da Constituição Federal, e do art. 93 do Decreto-lei 200/1967, o ônus de comprovar a regularidade integral na aplicação dos recursos públicos compete ao gestor, por meio de documentação consistente, que demonstre cabalmente os gastos efetuados, bem assim o nexo causal entre estes e os recursos repassados, o que não ocorreu no presente caso, em face da omissão do dever de prestar conta dos recursos captados e da consequente não comprovação da aplicação dos recursos.
Como explicou a unidade instrutiva, quanto à possibilidade de aplicação cumulativa das multas dos arts. 57 e 58, inciso I, da Lei 8.443/92, o TCU reconhece que existe relação de subordinação entre as condutas de "não comprovação da aplicação dos recursos" e de "omissão na prestação de contas", sendo a primeira consequência da segunda, o que enseja, na verificação das duas irregularidades, a aplicação da multa do art. 57, com o afastamento da multa do art. 58, inciso I, em atenção ao princípio da absorção (Acórdão 9579/2015-TCU-Segunda Câmara, Relator Vital do Rêgo; Acórdão 2469/2019-TCU-Primeira Câmara, Relator Augusto Sherman) .
Anuo, também, a sugestão do Parquet de que as presentes contas sejam julgadas irregulares com fulcro no artigo 16, inciso III, alíneas "a" e "c", da Lei 8.443/92, com vistas a também contemplar como fundamento de condenação a não comprovação da regular aplicação dos recursos.
Nesse passo, concordo com a instrução de mérito da unidade técnica, corroborada pelo Parquet, que abordou, com bastante propriedade, todas as questões necessárias ao deslinde do feito, esgotando a análise da matéria e tornando desnecessária a adução de considerações adicionais.
Sendo assim, acolho, como razões de decidir, os argumentos e conclusões oferecidos pela unidade técnica e, destarte, entendo que o Tribunal deve proferir julgamento pela irregularidade das contas da responsável, condenando-a ao pagamento do débito apurado nos autos e aplicando-lhe a multa prevista no art. 57 da Lei 8.443/1992.
Em acréscimo, devem ser autorizados, desde já, o parcelamento do débito e da multa, bem assim a respectiva cobrança judicial, caso não atendida a notificação.
Por fim, como alvitrado, faz-se necessária também a remessa de cópia da deliberação a ser proferida, ao órgão regional da Procuradoria da República no Estado de São Paulo, para as providências cabíveis, ex vi do § 7o, in fine, do art. 209 do Regimento Interno do TCU.
		Ante o exposto, VOTO por que seja adotada a deliberação que ora submeto a este Colegiado.
TCU, Sala das Sessões Ministro Luciano Brandão Alves de Souza, em 14 de julho de 2020.
AROLDO CEDRAZ 
Relator